ACORDAO-COMPLETO-2535348

ACÓRDÃO 3052/2022 ATA 17/2022 - PRIMEIRA CÂMARA

VISTOS, relatados e discutidos estes autos de tomada de contas especial instaurada pela Superintendência Estadual da Fundação Nacional de Saúde no Estado do Pará (Funasa/PA) , em desfavor de Francisco de Assis dos Santos Sousa, prefeito de Anapu/PA no período de 1º/1/2009 a 31/12/2012, e de Amazon Track Construtora Ltda., na condição de contratada, em razão de não comprovação da regular aplicação dos recursos repassados pela União, por meio do Termo de compromisso TC/PAC 1034/08 (Siafi 649012, peça 7) , para a construção do Sistema de Abastecimento de Água do município; 
ACORDAM os ministros do Tribunal de Contas da União, reunidos em sessão da 1ª Câmara, diante das razões expostas pelo relator, em: 
9.1. julgar irregulares as contas dos responsáveis Francisco de Assis dos Santos Sousa (CPF: XXX.958.682-XX) e Amazon Track Construtora Ltda. (CNPJ: 10.811.037/0001-53) , com fundamento nos arts. 1º, inciso I, 16, inciso III, alíneas "b" e "c", da Lei 8.443/1992, c/c os arts. 1º, inciso I, e 209, incisos II e III, do Regimento Interno do TCU; 
9.2. condenar os responsáveis identificados no subitem anterior, em solidariedade, com fundamento no art. 19, caput, da Lei 8.443/1992, c/c o art. 210 do Regimento Interno do TCU, ao pagamento das quantias a seguir especificadas, com a fixação do prazo de 15 (quinze) dias, a contar da notificação, para comprovarem, perante o Tribunal (art. 23, inciso III, alínea "a", da Lei 8.443/1992, c/c o art. 214, inciso III, alínea "a", do Regimento Interno) , o recolhimento das dívidas aos cofres do Tesouro Nacional, atualizadas monetariamente e acrescidas dos juros de mora, calculados a partir das datas discriminadas, até a data do recolhimento, na forma prevista na legislação em vigor:
9.2.1. Débitos relacionados ao responsável Francisco de Assis dos Santos Sousa (CPF: XXX.958.682-XX) :
	DATA DA OCORRÊNCIA
	VALOR ORIGINAL (R$) 

	13/6/2011
	R$ 315.000,00

	13/9/2010
	R$ 168.070,03

9.2.2. Débitos relacionados ao responsável Amazon Track Construtora Ltda. (CNPJ: 10.811.037/0001-53) em solidariedade com Francisco de Assis dos Santos Sousa (CPF: 394.958.682- 20) :
	DATA DA OCORRÊNCIA
	VALOR ORIGINAL (R$) 

	1/7/2011
	R$ 100.000,00

	13/6/2011
	R$ 151.929,97

9.3. aplicar ao Sr. Francisco de Assis dos Santos Sousa (CPF: XXX.958.682-XX) e à empresa Amazon Track Construtora Ltda. (CNPJ: 10.811.037/0001-53) , individualmente, a multa prevista no art. 57 da Lei 8.443/1992, c/c o art. 267 do Regimento Interno do TCU, nos valores de R$ 48.000,00 (quarenta e oito mil reais) e R$ 25.000,00 (vinte e cinco mil reais) , respectivamente, fixando-lhes o prazo de 15 (quinze) dias, a contar das notificações, para que comprovem, perante o Tribunal (art. 214, inciso III, alínea "a", do Regimento Interno do TCU) , o recolhimento das dívidas aos cofres do Tesouro Nacional, atualizadas monetariamente desde a data do presente acórdão até a data do efetivo recolhimento, se paga após o vencimento, na forma da legislação em vigor;
9.4. autorizar, desde logo, nos termos do art. 28, inciso II, da Lei 8.443/1992, a cobrança judicial das dívidas, caso não atendidas as notificações;
9.5. autorizar, desde logo, caso solicitado e o processo não tenha sido remetido para cobrança judicial, o pagamento das dívidas em até 36 (trinta e seis) parcelas mensais e consecutivas, nos termos do art. 26 da Lei 8.443/1992, c/c o art. 217 do Regimento Interno/TCU, fixando-se o vencimento da primeira parcela em 15 (quinze) dias, a contar do recebimento da notificação, e o das demais a cada mês, devendo incidir sobre cada valor mensal os correspondentes acréscimos legais, na forma prevista na legislação em vigor, sem prejuízo de alertar os responsáveis de que a falta de comprovação do recolhimento de qualquer parcela implicará o vencimento antecipado do saldo devedor;
9.6. encaminhar cópia desta deliberação à Procuradoria da República no Estado do Pará, nos termos do § 3º do art. 16 da Lei 8.443/1992, c/c o § 7º do art. 209 do Regimento Interno do TCU, para adoção das medidas que entender cabíveis; e
9.7. notificar os responsáveis e a Superintendência Estadual da Funasa no Estado do Pará acerca da presente deliberação.

Tomada de contas especial instaurada pela Fundação Nacional de Saúde, em razão de não comprovação da regular aplicação dos recursos repassados pela União, por meio do Termo de compromisso, para a construção do Sistema de Abastecimento de Água do município de Anapu/PA.

Primeira Câmara

Superintendência Estadual da Funasa no Estado do Pará.

3. Responsáveis: Amazon Track Construtora Ltda. (10.811.037/0001-53); Francisco de Assis dos Santos Sousa (XXX.958.682-XX).

13.1. Ministros presentes: Walton Alencar Rodrigues (Presidente), Benjamin Zymler, Vital do Rêgo (Relator) e Jorge Oliveira.

VITAL DO RÊGO

Adoto como partes do relatório a instrução de mérito elaborada no âmbito da Secretaria de Controle Externo de Tomada de Contas Especial (peça 174) , cujas propostas contaram com a anuência dos dirigentes daquela unidade técnica (peças 175 e 176) , e o parecer do Ministério Público junto ao TCU (peça 177) , ambos transcritos a seguir com os ajustes de forma pertinentes:
INTRODUÇÃO
Cuidam os autos de tomada de contas especial instaurada por Superintendência Estadual da Funasa No Estado do Pará, em desfavor de Francisco de Assis dos Santos Sousa (CPF: XXX.958.682-XX) e Amazon Track Construtora Ltda (CNPJ: 10.811.037/0001-53) , em razão de não comprovação da regular aplicação dos recursos repassados pela União realizadas por meio do Termo de compromisso TC/PAC 1034/08, registro Siafi 649012, (peça 7) firmado entre o FUNDACAO NACIONAL DE SAUDE e município de Anapu - PA, e que tinha por objeto o instrumento descrito como "SISTEMA DE ABASTECIMENTO DE AGUA, PARA ATENDER O MUNICIPIO DE ANAPU/PA NO PROGRAMA DE ACELERACAO DO CRESCIMENTO - PAC/2008.	".
HISTÓRICO
Em 14/11/2016, com fundamento na IN/TCU 71/2012, alterada pela IN/TCU 76/2016 e DN/TCU 155/2016, o dirigente da instituição Superintendência Estadual da Funasa no Estado do Pará autorizou a instauração da tomada de contas especial (peça 2) . O processo foi registrado no sistema e-TCE com o número 2443/2020.
O Termo de compromisso TC/PAC 1034/08, registro Siafi 649012, foi firmado no valor de R$ 1.108.764,52, sendo R$ 1.050.000,00 à conta do concedente e R$ 58.764,52 referentes à contrapartida do convenente. Teve vigência de 31/12/2008 a 17/6/2014, com prazo para apresentação da prestação de contas em 16/8/2014. Os repasses efetivos da União totalizaram R$ 735.000,00 (peças 15, 18 e 25) .
A prestação de contas e complementações enviadas foram analisadas por meio dos documentos constantes nas peças 21, 44, 46, 55, 57, 58, 63, 73, 76, 82, 84, 94, 98, 103, 119, 121 e 132.
O fundamento para a instauração da Tomada de Contas Especial, conforme consignado na matriz de responsabilização elaborada pelo tomador de contas (peça 133) , foi a constatação da seguinte irregularidade: 
Ausência de funcionalidade do objeto do termo de compromisso descrito como "SISTEMA DE ABASTECIMENTO DE ÁGUA, PARA ATENDER O MUNICIPIO DE ANAPU/PANO PROGRAMA DE ACELERACAO DO CRESCIMENTO - PAC/2008." sem aproveitamento útil da parcela executada, por motivo de inexecução parcial.
Os responsáveis arrolados na fase interna foram devidamente comunicados e, diante da ausência de justificativas suficientes para elidir a irregularidade e da não devolução dos recursos, instaurou-se a tomada de contas especial.
No relatório (peça 134) , o tomador de contas concluiu que o prejuízo importaria no valor original de R$ 735.010,00, imputando-se a responsabilidade a Francisco de Assis dos Santos Sousa, Prefeito Municipal, no período de 1/1/2009 a 31/12/2012, na condição de gestor dos recursos e Amazon Track Construtora Ltda., na condição de contratado.
Em 1/2/2021, a Controladoria-Geral da União emitiu o relatório de auditoria (peça 137) , em concordância com o relatório do tomador de contas. O certificado de auditoria e o parecer do dirigente do órgão de controle interno concluíram pela irregularidade das presentes contas (peças 138 e 139) .
Em 19/2/2021, o ministro responsável pela área atestou haver tomado conhecimento das conclusões contidas no relatório e certificado de auditoria, bem como do parecer conclusivo do dirigente do órgão de controle interno, manifestando-se pela irregularidade das contas, e determinou o encaminhamento do processo ao Tribunal de Contas da União (peça 140) .
Na instrução inicial (peça 144) , analisando-se os documentos nos autos, concluiu-se pela necessidade de realização de citação para as seguintes irregularidades: 
Irregularidade 1: ausência de funcionalidade do objeto do termo de compromisso descrito como "SISTEMA DE ABASTECIMENTO DE AGUA, PARA ATENDER O MUNICIPIO DE ANAPU/PANO PROGRAMA DE ACELERACAO DO CRESCIMENTO - PAC/2008." sem aproveitamento útil da parcela executada, por motivo de inexecução parcial.
Evidências da irregularidade: documentos técnicos presentes nas peças 2, 7, 10, 24, 31, 36, 39, 44, 55, 56, 57, 73, 76, 82, 84, 94, 103 e 121.
Normas infringidas: Art. 37, caput, c/c o art. 70, parágrafo único, da Constituição da República Federativa do Brasil; art. 93, do Decreto-lei 200/1967; art. 66, do Decreto 93.872/1986; .
Débitos relacionados ao responsável Francisco de Assis dos Santos Sousa (CPF: XXX.958.682-XX) :
	Data de ocorrência
	Valor histórico (R$) 

	13/6/2011
	315.000,00

	13/9/2010
	168.070,03

Cofre credor: Tesouro Nacional.
Responsável: Francisco de Assis dos Santos Sousa (CPF: XXX.958.682-XX) .
Conduta: deixar de tomar as providências necessárias à conclusão de obra ou dos serviços pactuados objeto do instrumento em questão, restando imprestável a parcela executada, seja por ter ficado a obra inacabada, seja porque os serviços executados não foram suficientes para obter o atingimento dos objetivos acordados.
Nexo de causalidade: A ausência das providências necessárias à conclusão de obra ou dos serviços pactuados objeto do instrumento em questão resultou na impossibilidade de aproveitamento da parcela executada, e, consequentemente, em prejuízo ao erário correspondente ao valor integral repassado.
Culpabilidade: não há excludentes de ilicitude, de culpabilidade e de punibilidade; é razoável supor que o responsável tinha consciência da ilicitude de sua conduta; era exigível conduta diversa da praticada, qual seja, tomar todas as providências necessárias à continuidade da execução do objeto do instrumento.
Encaminhamento: citação.
Irregularidade 2: não comprovação da boa e regular aplicação dos recursos relativos ao Termo de Compromisso TC-PAC 1034/2008 ante a efetivação de pagamentos à empresa contratada em valores superiores aos serviços efetivamente prestados.
Evidências da irregularidade: documentos técnicos presentes nas peças 1, 31, 36, 39, 44, 55, 57, 73, 76, 82, 84, 103, 118 e 121.
Normas infringidas: Art. 37, caput, c/c o art. 70, parágrafo único, da Constituição da República Federativa do Brasil; art. 93, do Decreto-lei 200/1967; art. 66, do Decreto 93.872/1986.
Débitos relacionados aos responsáveis Amazon Track Construtora Ltda. (CNPJ: 10.811.037/0001-53) e Francisco de Assis dos Santos Sousa (CPF: XXX.958.682-XX) :
	Data de ocorrência
	Valor histórico (R$) 

	1/7/2011
	100.000,00

	13/6/2011
	170.054,50

Cofre credor: Fundo Nacional de Saúde - MS.
Responsável: Francisco de Assis dos Santos Sousa (CPF: XXX.958.682-XX) .
Conduta: realizar pagamentos referentes ao contrato administrativo nº 137/2009, firmado entre a empresa Amazon Track Engenharia Ltda. e a prefeitura de ANAPU/PA, no âmbito do Termo de Compromisso TC-PAC 1034/2008, por serviços de execução de obra não executados, no valor de R$ R$ 251.929,97.
Nexo de causalidade: a realização de pagamentos por serviços de execução de obra não executados à empresa Amazon Track Engenharia Ltda. com recursos do Termo de Compromisso TC-PAC 1034/2008 firmado entre o Município de Anapu/PA e a Fundação Nacional de Saúde resultou em dano ao Erário no valor de R$ 252.929,97.
Culpabilidade: Não há excludentes de ilicitude, de culpabilidade e de punibilidade; é razoável supor que o responsável tinha consciência da ilicitude de sua conduta; era exigível do responsável conduta diversa da praticada, qual seja, realizar o pagamento apenas pelos serviços de execução de obra efetivamente prestados pela empresa contratada no âmbito do Termo de Compromisso TC-PAC 1034/2008 firmado entre o Município de Anapu/PA e a Fundação Nacional de Saúde. 
Responsável: Amazon Track Construtora Ltda (CNPJ: 10.811.037/0001-53) .
Conduta: receber pagamentos referentes ao contrato administrativo nº 137/2009, firmado entre a empresa e a prefeitura de ANAPU/PA no âmbito do Termo de Compromisso TC-PAC 1034/2008, por serviços de execução de obra não executados, no valor de R$ 251.929,97.
Nexo de causalidade: O recebimento de pagamentos por serviços não executados com recursos do Termo de Compromisso TC-PAC 1034/2008 firmado entre o Município de Anapu/PA e a Fundação Nacional de Saúde resultou no seu enriquecimento sem causa, em detrimento do erário federal, já que a empresa recebeu valores superiores ao que entregou em serviços de execução de obra à prefeitura, no montante de R$ 251.929,97.
Culpabilidade: Não há excludentes de ilicitude, de culpabilidade e de punibilidade; é razoável supor que a responsável, por meio de seu representante legal, tinha consciência da ilicitude de sua conduta; era exigível da responsável, por meio de seu representante legal, conduta diversa da praticada, qual seja, cumprir o contrato firmado com o ente público municipal e entregar o objeto contratado com quantitativo executado em consonância com os valores totais recebidos. 
Encaminhamento: citação.
Em cumprimento ao pronunciamento da unidade (peça 146) , foram efetuadas citações dos responsáveis, nos moldes adiante:
 Francisco de Assis dos Santos Sousa - promovida a citação do responsável, conforme delineado adiante:
	Comunicação: Ofício 25921/2021 - Seproc (peça 150) 
Data da Expedição: 9/6/2021
Data da Ciência: não houve (Endereço insuficiente) (peça 153) 
Observação: Ofício enviado para o endereço do responsável, conforme pesquisa na base de dados no sistema da Receita Federal, custodiada pelo TCU .
	
	Comunicação: Ofício 57842/2021 - Seproc (peça 165) 
Data da Expedição: 13/10/2021
Data da Ciência: não houve (Não procurado, Outros) (peça 169) 
Observação: Ofício enviado para o endereço do responsável, conforme pesquisa na base de dados no sistema da Receita Federal, custodiada pelo TCU (peça 152) .
	
	Comunicação: Ofício 57843/2021 - Seproc (peça 164) 
Data da Expedição: 13/10/2021
Data da Ciência: não houve (Mudou-se) (peça 167) 
Observação: Ofício enviado para o endereço do responsável, conforme pesquisa na base de dados no sistema do Renach, custodiada pelo TCU (peça 152) .
	
	Comunicação: Ofício 57844/2021 - Seproc (peça 163) 
Data da Expedição: 13/10/2021
Data da Ciência: não houve (Endereço insuficiente) (peça 168) 
Observação: Ofício enviado para o endereço do responsável, conforme pesquisa na base de dados nos sistemas corporativos do TCU, custodiada pelo TCU (peça 152) .
	
	Comunicação: Edital 0062/2022 - Seproc (peça 171) 
Data da Publicação: 26/1/2022 (peça 172) 
Fim do prazo para a defesa: 10/2/2022
	
Amazon Track Construtora Ltda - promovida a citação do responsável, conforme delineado adiante:
	Comunicação: Ofício 25922/2021 - Seproc (peça 149) 
Data da Expedição: 9/6/2021
Data da Ciência: não houve (Mudou-se) (peça 151) 
Observação: Ofício enviado para o endereço do responsável, conforme pesquisa na base de dados no sistema da Receita Federal, custodiada pelo TCU.
	
	Comunicação: Ofício 44340/2021 - Seproc (peça 156) 
Data da Expedição: 19/8/2021
Data da Ciência: 24/8/2021 (peça 157) 
Nome Recebedor: Geraldo Pereira
Observação: Ofício enviado para o endereço do representante legal da empresa, conforme pesquisa na base de dados no sistema da Receita Federal, custodiada pelo TCU (peça 152) .
Fim do prazo para a defesa: 8/9/2021
	
	Comunicação: Ofício 44346/2021 - Seproc (peça 155) 
Data da Expedição: 19/8/2021
Data da Ciência: não houve (Desconhecido) (peça 158) 
Observação: Ofício enviado para o endereço do responsável, conforme pesquisa na base de dados no sistema do TSE, custodiada pelo TCU (peça 152) .
	
	Comunicação: Ofício 44347/2021 - Seproc (peça 154) 
Data da Expedição: 19/8/2021
Data da Ciência: não houve (Ausente) (peça 159) 
Observação: Ofício enviado para o endereço do responsável, conforme pesquisa na base de dados no sistema da Receita Federal, custodiada pelo TCU (peça 152) .
	
	Comunicação: Edital 1316/2021 - Seproc (peça 162) 
Data da Publicação: 13/10/2021 (peça 166) 
Fim do prazo para a defesa: 28/10/2021
	
Conforme Despacho de Conclusão das Comunicações Processuais (peça 173) , as providências inerentes às comunicações processuais foram concluídas. 
Transcorrido o prazo regimental, os responsáveis Francisco de Assis dos Santos Sousa e Amazon Track Construtora Ltda permaneceram silentes, devendo ser considerados revéis, nos termos do art. 12, § 3º, da Lei 8.443/1992.
ANÁLISE DOS PRESSUPOSTOS DE PROCEDIBILIDADE DA IN/TCU 71/2012
Avaliação de Viabilidade do Exercício do Contraditório e Ampla Defesa
Verifica-se que não houve o transcurso de mais de dez anos desde o fato gerador sem que tenha havido a notificação dos responsáveis pela autoridade administrativa federal competente (art. 6º, inciso II, c/c art. 19 da IN/TCU 71/2012, modificada pela IN/TCU 76/2016) , uma vez que o fato gerador da irregularidade sancionada ocorreu em 16/08/2014, e os responsáveis foram notificados sobre as irregularidades pela autoridade administrativa competente conforme abaixo:
Francisco de Assis dos Santos Sousa, por meio do ofício acostado à peça 87, recebido em 12/05/2015, conforme AR (peça 88) .
Amazon Track Construtora Ltda., conforme publicação de edital no D.O.U de 12/08/2016 (peça 107) .
Valor de Constituição da TCE
Verifica-se, ainda, que o valor atualizado do débito apurado (sem juros) em 1/1/2017 é de R$ 1.100.791,84, portanto superior ao limite mínimo de R$ 100.000,00, na forma estabelecida conforme os arts. 6º, inciso I, e 19 da IN/TCU 71/2012, modificada pela IN/TCU 76/2016. 
OUTROS PROCESSOS/DÉBITOS NOS SISTEMAS DO TCU COM OS MESMOS RESPONSÁVEIS
Informa-se que foi (ram) encontrado (s) processo (s) no Tribunal com os mesmos responsáveis:
	Responsável
	Processo

	Francisco de Assis dos Santos Sousa
	Processo 025.764/2021-7 [TCE, aberto, "TCE instaurada pelo (a) Instituto Nacional de Colonização e Reforma Agrária em razão de Não comprovação da regular aplicação dos recursos repassados pela União, Convênio 00917/2009, firmado com o/a INSTIT. NAC. DE COLONIZACAO E REFORMA AGRARIA, Siafi/Siconv 704135, função ORGANIZACAO AGRARIA, que teve como objeto Complementação/construção de 119,25 km de estradas vicinais,  padrão alimentadora, nos projetos de Desenvolvimento Sustentável Anapu I e Virola Jatobá e no Projeto de Assentamento Pilão Poente II, todos localizados no município de Anapu, estado do Pará. (nº da TCE no sistema: 3115/2020) "]
Processo 005.041/2016-3 [TCE, aberto, "Termo de Compromisso n° 13/2012 (Siafi 763147) . Objeto:Implementação e Recuperação de  Infraestrutura Básica em Projetos de Assentamento"]
Processo 039.649/2018-0 [CBEX, encerrado, "Cobrança Executiva de débito/multa originária do (s) AC (s) AC-908-6/2018-2C , referente ao TC Processo 009.540/2016-4"]
Processo 020.125/2020-8 [CBEX, encerrado, "Cobrança Executiva de multa originária do (s) AC (s) AC-3866-19/2019-2C , referente ao TC Processo 006.050/2016-6"]
Processo 004.136/2018-7 [CBEX, encerrado, "Cobrança Executiva de débito/multa originária do (s) AC (s) AC-9876-43/2017-2C , referente ao TC Processo 005.093/2016-3"]
Processo 020.124/2020-1 [CBEX, encerrado, "Cobrança Executiva de débito originária do (s) AC (s) AC-3866-19/2019-2C , referente ao TC Processo 006.050/2016-6"]
Processo 018.580/2018-1 [CBEX, encerrado, "Cobrança Executiva de multa originária do (s) AC (s) AC-3220-14/2018-2C , referente ao TC Processo 006.084/2016-8"]
Processo 018.579/2018-3 [CBEX, encerrado, "Cobrança Executiva de débito originária do (s) AC (s) AC-3220-14/2018-2C , referente ao TC Processo 006.084/2016-8"]
Processo 016.210/2017-4 [CBEX, encerrado, "Cobrança Executiva de multa originária do (s) AC (s) AC-2304-6/2017-2C , referente ao TC Processo 006.048/2016-1"]
Processo 016.209/2017-6 [CBEX, encerrado, "Cobrança Executiva de débito originária do (s) AC (s) AC-2304-6/2017-2C , referente ao TC Processo 006.048/2016-1"]
Processo 006.048/2016-1 [TCE, encerrado, "Termo de Compromisso n° 11/2012 (Siafi 763143) .Objeto: Implementação e Recuperação de Infraestrutura Básica em Projetos de Assentamento"]
Processo 006.050/2016-6 [TCE, encerrado, "Termo de Compromisso n° 12/2012 (Siafi 764631) . Objeto: Implementação e Recuperação de Infraestrutura Básica em Projetos de Assentamento"]
Processo 009.540/2016-4 [TCE, encerrado, "Proteção Social Básica (PSB) e Proteção Social Especial (PSE) . Exercício de 2008"]
Processo 006.084/2016-8 [TCE, encerrado, "Convênio n° 000128/2012 (Siconv 769264) . Objeto: construção/complementação de 79,57km de estradas vicinais em áreas internas e de acesso aos assentamentos do Incra, jurisdicionados à Unidade Avançada do Incra em Altamira /PA"]
Processo 005.093/2016-3 [TCE, encerrado, "Termo de Compromisso n° 10/2012 (Siafi 763236) . Objeto: Implementação e Recuperação de Infraestrutura Básica em Projetos de Assentamento"]
Processo 006.307/2021-3 [TCE, aberto, "TCE instaurada pelo (a) Superintendência Estadual da Funasa no Estado do Pará em razão de Não comprovação da regular aplicação dos recursos repassados pela União, Termo de compromisso TC/PAC 0214/08, firmado com o/a FUNDACAO NACIONAL DE SAUDE, Siafi/Siconv 648543, função SAUDE, que teve como objeto SISTEMA DE ESGOTAMENTO SANITARIO PARA ATENDER O MUNICIPIO DE ANAPU/PA, NO PROGRAMA DE ACELERACAO DO CRESCIMENTO-PAC/2008. (nº da TCE no sistema: 580/2020) "]

A tomada de contas especial está, assim, devidamente constituída e em condição de ser instruída.
EXAME TÉCNICO
Da validade das notificações:
Preliminarmente, cumpre tecer breves considerações sobre a forma como são realizadas as comunicações processuais no TCU. A esse respeito, destacam-se o art. 179, do Regimento Interno do TCU (Resolução 155, de 4/12/2002) e o art. 4º, inciso III, § 1º, da Resolução TCU 170, de 30 de junho de 2004, in verbis:
Art. 179. A citação, a audiência ou a notificação, bem como a comunicação de diligência, farse-ão:
I - mediante ciência da parte, efetivada por servidor designado, por meio eletrônico, fac-símile, telegrama ou qualquer outra forma, desde que fique confirmada inequivocamente a entrega da comunicação ao destinatário;
II - mediante carta registrada, com aviso de recebimento que comprove a entrega no endereço do destinatário;
III - por edital publicado no Diário Oficial da União, quando o seu destinatário não for localizado
 (...) 
Art. 3º As comunicações serão dirigidas ao responsável, ou ao interessado, ou ao dirigente de órgão ou entidade, ou ao representante legal ou ao procurador constituído nos autos, com poderes expressos no mandato para esse fim, por meio de:
I - correio eletrônico, fac-símile ou telegrama;
II - servidor designado;
III - carta registrada, com aviso de recebimento;
IV - edital publicado no Diário Oficial da União, quando o seu destinatário não for localizado, nas hipóteses em que seja necessário o exercício de defesa.
Art. 4º. Consideram-se entregues as comunicações:
I - efetivadas conforme disposto nos incisos I e II do artigo anterior, mediante confirmação da ciência do destinatário;
II - realizadas na forma prevista no inciso III do artigo anterior, com o retorno do aviso de recebimento, entregue comprovadamente no endereço do destinatário;
III - na data de publicação do edital no Diário Oficial da União, quando realizadas na forma prevista no inciso IV do artigo anterior.
§ 1º O endereço do destinatário deverá ser previamente confirmado mediante consulta aos sistemas disponíveis ao Tribunal ou a outros meios de informação, a qual deverá ser juntada ao respectivo processo.
 (...) 
Bem se vê, portanto, que a validade da citação via postal não depende de que o aviso de recebimento seja assinado pelo próprio destinatário da comunicação, o que dispensa, no caso em tela, a entrega do AR em "mãos próprias". A exigência da norma é no sentido de o Tribunal verificar se a correspondência foi entregue no endereço correto, residindo aqui a necessidade de certeza inequívoca. 
Não é outra a orientação da jurisprudência do TCU, conforme se verifica dos julgados a seguir transcritos:
São válidas as comunicações processuais entregues, mediante carta registrada, no endereço correto do responsável, não havendo necessidade de que o recebimento seja feito por ele próprio (Acórdão 3648/2013-TCU-Segunda Câmara, Relator José Jorge) ;
É prescindível a entrega pessoal das comunicações pelo TCU, razão pela qual não há necessidade de que o aviso de recebimento seja assinado pelo próprio destinatário. Entregandose a correspondência no endereço correto do destinatário, presume-se o recebimento da citação. (Acórdão 1019/2008-TCU-Plenário, Relator Benjamin Zymler) ;
As comunicações do TCU, inclusive as citações, deverão ser realizadas mediante Aviso de Recebimento - AR, via Empresa Brasileira de Correios e Telégrafos, bastando para sua validade que se demonstre que a correspondência foi entregue no endereço correto. (Acórdão 1526/2007-TCU-Plenário, Relator Aroldo Cedraz) .
A validade do critério de comunicação processual do TCU foi referendada pelo Supremo Tribunal Federal, nos termos do julgamento do MS-AgR 25.816/DF, por meio do qual se afirmou a desnecessidade da ciência pessoal do interessado, entendendo-se suficiente a comprovação da entrega do "AR" no endereço do destinatário:
Ementa: agravo regimental. Mandado de segurança. Desnecessidade de intimação pessoal das decisões do tribunal de contas da união. art. 179 do regimento interno do TCU. Intimação do ato impugnado por carta registrada, iniciado o prazo do art. 18 da lei nº 1.533/51 da data constante do aviso de recebimento. Decadência reconhecida. Agravo improvido.
O envio de carta registrada com aviso de recebimento está expressamente enumerado entre os meios de comunicação de que dispõe o Tribunal de Contas da União para proceder às suas intimações.
O inciso II do art. 179 do Regimento Interno do TCU é claro ao exigir apenas a comprovação da entrega no endereço do destinatário, bastando o aviso de recebimento simples. 
Da revelia dos responsáveis Francisco de Assis dos Santos Sousa e Amazon Track Construtora Ltda
No caso vertente, a citação de cada um dos responsáveis (Francisco de Assis dos Santos Sousa e Amazon Track Construtora Ltda) se deu de forma bastante cautelosa, como se expõe.
Em se tratando de Francisco de Assis dos Santos Sousa, tentou-se realizar sua citação nos endereços constantes na base de dados da Receita custodiada pelo TCU, sem sucesso (peça 152, 153 e 169) . Posteriormente, foram enviados ofícios citatórios em endereços provenientes das bases de dados públicas custodiadas pelo TCU (Renach) e das bases de dados do próprio TCU, mas também não se logrou êxito em entregá-los (peças 152, 167 e 168) , razão pela qual promoveu-se a notificação por edital publicado no Diário Oficial da União (peça 172) .
Quanto à empresa Amazon Track Construtora Ltda., diante do insucesso em notificá-la em seu endereço constante na base de dados da Receita custodiada pelo TCU (peça 151) , foram enviados ofícios citatórios para os endereços de sua representante legal constantes nas bases de dados da Receita Federal e do Renach. Logrou-se êxito na entrega do ofício em um destes endereços (peça 157) , no entanto, como não houve comparecimento aos autos da representante legal, foi promovida a notificação por edital publicado no Diário Oficial da União (peça 166) .
Importante destacar que, antes de promover a citação por edital, para assegurar a ampla defesa, buscaram-se outros meios possíveis para localizar e citar os responsáveis, nos limites da razoabilidade, fazendo juntar aos autos informação comprobatória dos diferentes meios experimentados que restaram frustrados, tal como se demonstrou no item anterior da presente instrução (Acórdão 4851/2017-TCU-Primeira Câmara, Relator Augusto Sherman) .
Nos processos do TCU, a revelia não leva à presunção de que seriam verdadeiras todas as imputações levantadas contra os responsáveis, diferentemente do que ocorre no processo civil, em que a revelia do réu opera a presunção da verdade dos fatos narrados pelo autor (Acórdão 1009/2018-TCU-Plenário, Relator Bruno Dantas; 2369/2013-TCU-Plenário, Relator Benjamin Zymler e 2449/2013-TCU-Plenário, Relator Benjamin Zymler) . Dessa forma, a avaliação da responsabilidade do agente não pode prescindir da prova existente no processo ou para ele carreada. 
Ao não apresentar sua defesa, os responsáveis deixaram de produzir prova da regular aplicação dos recursos sob sua responsabilidade, em afronta às normas que impõem aos gestores públicos a obrigação legal de, sempre que demandados pelos órgãos de controle, apresentar os documentos que demonstrem a correta utilização das verbas públicas, a exemplo do contido no art. 93 do Decreto-Lei 200/1967: "Quem quer que utilize dinheiros públicos terá de justificar seu bom e regular emprego na conformidade das leis, regulamentos e normas emanadas das autoridades administrativas competentes." 
Mesmo as alegações de defesa não sendo apresentadas, considerando o princípio da verdade real que rege esta Corte, procurou-se buscar, em manifestações dos responsáveis na fase interna desta Tomada de Contas Especial, se havia algum argumento que pudesse ser aproveitado a seu favor. 
Todavia, os argumentos apresentados na fase interna (peças 54, 60, 88 e 90) não elidem as irregularidades apontadas, conforme análise feita no Parecer Técnico nº 190/2015/DIESP/SUEST-PA/FUNASA (peça 94) : "após análise das documentações citadas, observou-se que nem a com promitente, nem o ex gestor se manifestaram no sentido de atender as pendências de engenharia citadas no nº 205/2015/DIESP/SUEST-PA. assim como em atender a Notificação nº 144/2015 de 22/04/2015".
Em se tratando de processo em que a parte interessada não se manifestou acerca das irregularidades imputadas, não há elementos para que se possa efetivamente aferir e reconhecer a ocorrência de boa-fé na conduta dos responsáveis, podendo este Tribunal, desde logo, proferir o julgamento de mérito pela irregularidade das contas, conforme os termos dos §§ 2º e 6º do art. 202 do Regimento Interno do TCU. (Acórdão 2064/2011-TCU-Primeira Câmara (Relator Ubiratan Aguiar) , 6.182/2011-TCU-1ª Câmara (Relator Weber de Oliveira) , 4.072/2010-TCU-1ª Câmara (Relator Valmir Campelo) , 1.189/2009-TCU-1ª Câmara (Relator Marcos Bemquerer) , 731/2008-TCU-Plenário (Relator Aroldo Cedraz) .
Dessa forma, os responsáveis Francisco de Assis dos Santos Sousa e Amazon Track Construtora Ltda devem ser considerados revéis, nos termos do art. 12, § 3º, da Lei 8.443/1992, devendo as contas serem julgadas irregulares, condenando-os solidariamente ao débito apurado e aplicando-lhes a multa prevista no art. 57 da Lei 8.443/1992.
Prescrição da Pretensão Punitiva
Vale ressaltar que a pretensão punitiva do TCU, conforme Acórdão 1441/2016-TCU-Plenário, Relator Benjamin Zymler, que uniformizou a jurisprudência acerca dessa questão, subordina-se ao prazo geral de prescrição indicado no art. 205 do Código Civil, que é de dez anos, contado da data de ocorrência da irregularidade sancionada, nos termos do art. 189 do Código Civil, sendo este prazo interrompido pelo ato que ordenar a citação, a audiência ou a oitiva dos responsáveis.
No caso em exame, não ocorreu a prescrição uma vez que a irregularidade sancionada se deu em 16/08/2014, data limite para a prestação de contas, e o ato de ordenação da citação ocorreu em 17/5/2021.
CONCLUSÃO
Em face da análise promovida na seção "Exame Técnico", verifica-se que os responsáveis Francisco de Assis dos Santos Sousa e Amazon Track Construtora Ltda não lograram comprovar a boa e regular aplicação dos recursos, instados a se manifestar, optaram pelo silêncio, configurando a revelia, nos termos do § 3º, do art. 12, da Lei 8.443/1992. Ademais, inexistem nos autos elementos que demonstrem a boa-fé dos responsáveis ou a ocorrência de outras excludentes de culpabilidade.
Verifica-se também que não houve a prescrição da pretensão punitiva, conforme análise já realizada.
Tendo em vista que não constam dos autos elementos que permitam reconhecer a boa-fé dos responsáveis, sugere-se que as suas contas sejam julgadas irregulares, nos termos do art. 202, § 6º, do Regimento Interno do TCU, com a imputação do débito atualizado monetariamente e acrescido de juros de mora, nos termos do art. 202, § 1º do Regimento Interno do TCU, descontado o valor eventualmente recolhido, com a aplicação da multa prevista no art. 57 da Lei 8.443/1992.
Por fim, como não houve elementos que pudessem modificar o entendimento acerca das irregularidades em apuração, mantém-se a matriz de responsabilização presente na peça 143.
PROPOSTA DE ENCAMINHAMENTO
Diante do exposto, submetemos os autos à consideração superior, propondo ao Tribunal:
considerar revéis os responsáveis Francisco de Assis dos Santos Sousa (CPF: XXX.958.682-XX) e Amazon Track Construtora Ltda. (CNPJ: 10.811.037/0001-53) , para todos os efeitos, dando-se prosseguimento ao processo, com fulcro no art. 12, § 3º, da Lei 8.443/1992; 
julgar irregulares, nos termos dos arts. 1º, inciso I, 16, inciso III, alíneas b e c, da Lei 8.443/1992, c/c os arts. 19 e 23, inciso III, da mesma Lei, as contas dos responsáveis Francisco de Assis dos Santos Sousa (CPF: XXX.958.682-XX) e Amazon Track Construtora Ltda (CNPJ: 10.811.037/0001-53) , condenando-os solidariamente ao pagamento das importâncias a seguir especificadas, atualizadas monetariamente e acrescidas dos juros de mora, calculadas a partir das datas discriminadas até a data da efetiva quitação do débito, fixando-lhes o prazo de quinze dias, para que comprovem, perante o Tribunal, o recolhimento das referidas quantias aos cofres do Tesouro Nacional, nos termos do art. 23, inciso III, alínea "a", da citada lei, c/c o art. 214, inciso III, alínea "a", do Regimento Interno do TCU.  
		Débitos relacionados ao responsável Francisco de Assis dos Santos Sousa (CPF: XXX.958.682-XX) :
	Data de ocorrência
	Valor histórico (R$) 

	13/6/2011
	315.000,00

	13/9/2010
	168.070,03

Valor atualizado do débito (com juros) em 9/3/2022: R$ 979.829,13. 
		Débitos relacionados ao responsável Amazon Track Construtora Ltda (CNPJ: 10.811.037/0001-53) em solidariedade com Francisco de Assis dos Santos Sousa (CPF: XXX.958.682-XX) :
	Data de ocorrência
	Valor histórico (R$) 

	1/7/2011
	100.000,00

	13/6/2011
	170.054,50

Valor atualizado do débito (com juros) em 9/3/2022: R$ 517.158,94.
aplicar individualmente aos responsáveis Francisco de Assis dos Santos Sousa (CPF: XXX.958.682-XX) e Amazon Track Construtora Ltda (CNPJ: 10.811.037/0001-53) , a multa prevista no art. 57 da Lei 8.443/1992 c/c o art. 267 do Regimento Interno do TCU, fixando-lhes o prazo de quinze dias, a contar da notificação, para que comprovem, perante o Tribunal (art. 214, III, alínea "a", do Regimento Interno do TCU) , o recolhimento da dívida aos cofres do Tesouro Nacional, atualizada monetariamente desde a data do acórdão que vier a ser proferido por este Tribunal até a data do efetivo recolhimento, se paga após o vencimento, na forma da legislação em vigor;
autorizar, desde logo, a cobrança judicial das dívidas, caso não atendidas as notificações, na forma do disposto no art. 28, inciso II, da Lei 8.443/1992;
autorizar também, desde logo, se requerido, com fundamento no art. 26, da Lei 8.443, de 1992, c/c o art. 217, §1º do Regimento Interno do TCU, o parcelamento da (s) dívida (s) em até 36 parcelas, incidindo, sobre cada parcela, corrigida monetariamente, os correspondentes acréscimos legais, fixando-lhe o prazo de quinze dias, a contar do recebimento da notificação, para comprovar, perante o Tribunal, o recolhimento da primeira parcela, e de trinta dias, a contar da parcela anterior, para comprovar os recolhimentos das demais parcelas, devendo incidir, sobre cada valor mensal, atualizado monetariamente, os juros de mora devidos, no caso do débito, na forma prevista na legislação em vigor, alertando os responsáveis de que a falta de comprovação do recolhimento de qualquer parcela importará o vencimento antecipado do saldo devedor, nos termos do § 2º do art. 217 do Regimento Interno deste Tribunal; 
enviar cópia do Acórdão a ser prolatado à Procuradoria da República no Estado de PA, nos termos do § 3º do art. 16 da Lei 8.443/1992, c/c o § 7º do art. 209 do Regimento Interno do TCU, para adoção das medidas cabíveis; e
enviar cópia do Acórdão que vier a ser proferido ao Superintendência Estadual da Funasa No Estado do Pará e aos responsáveis, para ciência;
informar à Procuradoria da República no Estado de PA, ao Superintendência Estadual da Funasa No Estado do Pará e aos responsáveis que a presente deliberação, acompanhada do Relatório e do Voto que a fundamenta, está disponível para a consulta no endereço www.tcu.gov.br/acordaos, além de esclarecer que, caso requerido, o TCU poderá fornecer sem custos as correspondentes cópias, de forma impressa; e
informar à Procuradoria da República no Estado de PA que, nos termos do parágrafo único do art. 62 da Resolução TCU 259/2014, os procuradores e membros do Ministério Público credenciados nesta Corte podem acessar os presentes autos de forma eletrônica e automática, ressalvados apenas os casos de eventuais peças classificadas como sigilosas, as quais requerem solicitação formal.
2.	O Ministério Público junto ao TCU, representado nos autos pela Procuradora-Geral Cristina Machado da Costa e Silva, assim se manifestou (peça 177) :
	Trata-se de tomada de contas especial instaurada pela Superintendência Estadual da Funasa no Estado do Pará, em desfavor do Senhor Francisco de Assis dos Santos Sousa, ex-prefeito de Anapu/PA, no período de 1/1/2009 a 31/12/2012, na condição de gestor dos recursos, e da empresa contratada Amazon Track Construtora Ltda., em razão da não comprovação da regular aplicação dos recursos repassados pela União por meio do Termo de Compromisso TC/PAC n.º 1034/08, celebrado entre a Funasa e o município de Anapu/PA, e que tinha por objeto a execução da ação de Sistema de Abastecimento de Água.
2.	O termo de compromisso foi firmado no valor de R$ 1.108.764,52, sendo R$ 1.050.000,00 à conta do órgão concedente e R$ 58.764,52 de contrapartida do convenente. Teve vigência de 31/12/2008 a 17/6/2014, com prazo para apresentação da prestação de contas em 16/8/2014. A quantia efetiva repassada pela União foi de R$ 735.000,00.
3.	Nos termos da matriz de responsabilização elaborada pelo tomador de contas, o fundamento para a instauração da Tomada de Contas Especial foi a constatação da ausência de funcionalidade do objeto do termo de compromisso, sem aproveitamento útil da parcela executada, por motivo de inexecução parcial. No Relatório de TCE Complementar (peça 134) , concluiu-se que o dano ao erário importaria no valor original de R$ 735.000,00, sob responsabilidade compartilhada do Senhor Francisco de Assis dos Santos Sousa e da Amazon Track Construtora Ltda.
4.	Por meio de Relatório de Auditoria (peça 137) , a Controladoria-Geral da União anuiu ao entendimento do tomador de contas. O Certificado de Auditoria e o Parecer do Dirigente de Controle Interno concluíram pela irregularidade das presentes contas (peças 138 e 139) . Antes disso, em 2014, os fatos tratados nestes autos já haviam sido constatados em ação de controle específica desenvolvida pela CGU no município de Anapu/PA (Relatório à peça 84) .
5.	Em instrução preliminar (peça 144) , a Secex-TCE propôs citar os mesmos responsáveis pelas irregularidades e débitos descritos abaixo.
- Irregularidade 1: ausência de funcionalidade do objeto do termo de compromisso descrito como "SISTEMA DE ABASTECIMENTO DE AGUA, PARA ATENDER O MUNICIPIO DE ANAPU/PA NO PROGRAMA DE ACELERACAO DO CRESCIMENTO - PAC/2008." Sem aproveitamento útil da parcela executada, por motivo de inexecução parcial.
- Responsável individual: Francisco de Assis dos Santos Sousa
- Débitos:
	Data de ocorrência
	Valor histórico (R$) 

	13/6/2011
	315.000,00

	13/9/2010
	168.070,03

- Irregularidade 2: não comprovação da boa e regular aplicação dos recursos relativos ao Termo de Compromisso TC-PAC 1034/2008 ante a efetivação de pagamentos à empresa contratada em valores superiores aos serviços efetivamente prestados.
- Responsáveis solidários: Francisco de Assis dos Santos Sousa e Amazon Track Construtora Ltda.
- Débitos:
	Data de ocorrência
	Valor histórico (R$) 

	1/7/2011
	100.000,00

	13/6/2011
	170.054,50

6.	Devidamente citados, transcorrido o prazo regimental, os responsáveis não compareceram aos autos, o que caracteriza a revelia prevista no art. 12, § 3.º, da Lei n.º 8.443/1992. Consigne-se que houve a tentativa de se localizar os responsáveis em vários endereços pesquisados pelo TCU, antes de se proceder às citações por edital.
7.	Na peça 174, consta a instrução de mérito da Secex-TCE. Considerando que os responsáveis não produziram prova da regular aplicação dos recursos do termo de compromisso, não apresentaram argumentos na fase interna capazes de justificar as irregularidades apontadas, e diante da ausência de elementos que permitam aferir e reconhecer a ocorrência de boa-fé na conduta dos mesmos, propõe a Unidade Técnica que as contas do ex-prefeito e da empresa contratada sejam julgadas irregulares, que ambos sejam condenados pelas parcelas de débito apuradas, e, individualmente, pela multa do art. 57 da Lei n.º 8.443/1992.
8.	De fato, há fortes evidências nos autos de que houve cometimento de irregularidades na execução do Termo de Compromisso TC/PAC n.º 1034/08, e que elas provocaram dano ao erário, o que deve levar à responsabilização do ex-prefeito e da contratada pelo prejuízo ocasionado aos cofres da Funasa.
9.	Segundo o Parecer Técnico n.º 3 (peça 62) , de 28/6/2012, o percentual de execução física da obra atingiu 40,37%. Nos pareceres subsequentes, ficou demonstrado que não houve evolução na execução dos serviços além dessa medição.
10.	Multiplicando-se o percentual acima pelo total pactuado (R$ 1.108.764,52) , chega-se à quantia de R$ 447.608,24, que representa o valor financeiro que se pode atribuir à parcela executada da obra. De outro lado, a União repassou 70% de sua parte no termo de compromisso (R$ 735.000,00/R$ 1.050.000,00) . Portanto, houve um descompasso de 29,63% do valor do ajuste entre o que foi transferido pela União ao município e o que foi efetivamente aplicado na obra. Outro dado relevante é o valor que foi pago à empresa pela execução do contrato que ela firmou com o município para a construção da obra, correspondente a R$ 699.528,20.
11.	A partir dos números acima, a Secex-TCE dividiu os débitos pelos seguintes critérios:
a) débito exclusivo do gestor dos recursos, Senhor Francisco de Assis dos Santos Sousa, no montante de R$ 483.082,03, correspondente à soma do valor da execução parcial da obra (R$ 447.598,23) , acrescido de R$ 35.483,80, recursos do termo de compromisso que não foram utilizados ou devolvidos.
b) débito solidário entre o Senhor Francisco de Assis dos Santos Sousa e a Amazon Track Construtora Ltda., no montante de R$ 251.929,97, correspondente aos pagamentos a maior efetivados à empresa, calculado pela diferença entre o valor por ela recebido (R$ 699.528,20) e o valor dos serviços parcialmente executados da obra (R$ 447.598,23) .
12.	A divisão dos débitos descrita acima representa adequadamente o grau de responsabilidade pelo dano de cada envolvido. Devido ao baixo percentual de execução física, ficou caracterizado que a parcela executada não trouxe aproveitamento útil ou benefício à população local. Em se tratando de obra de abastecimento de água, é necessário que todas as etapas da construção sejam integralizadas para que o sistema entre em funcionamento, sob pena de se ter uma obra inacabada e inoperante. Conforme os enunciados abaixo da Jurisprudência Selecionada, o gestor deve responder pelo total repassado no convênio em caso de imprestabilidade da parcela construída.
- A execução parcial do objeto pactuado aliada à imprestabilidade da parcela realizada permite a condenação do responsável pelo valor total dos recursos repassados pelo convênio. (Acórdão 8169/2021-TCU-Primeira Câmara, Rel. Min. Weder de Oliveira) 
- Na hipótese de execução parcial do objeto, ocorrerá redução proporcional do débito somente quando a fração executada puder ser aproveitada para fins de atendimento aos objetivos do convênio. (Acórdão 9464/2018-TCU-Primeira Câmara, Rel. Min. Marcos Bemquerer) 
- A imprestabilidade de toda a parcela executada para o fim conveniado, por culpa do gestor, implica a imputação de débito no valor total despendido, pois a utilização de parte dos recursos federais transferidos por força de convênio, se não contribuir para o alcance do objeto pactuado, não permite o abatimento do valor a ser ressarcido e somente não se imputa débito à parcela de obra executada e com potencial de destinação útil à sociedade. (Acórdão 1960/2015-TCU-Primeira Câmara, Rel. Min. Walton Alencar Rodrigues) 
13.	A empresa contratada para realizar a obra deve responder em solidariedade com o gestor se receber pagamentos que ultrapassem os serviços e quantitativos efetivamente entregues, sendo o dano a diferença entre essas quantias. Essa hipótese encontra respaldo no art. 16, § 2.º, alínea "b", da Lei 8.443/1992, reforçada pelos enunciados abaixo da Jurisprudência Selecionada.
- No caso de execução parcial do objeto do convênio, sem alcance dos seus objetivos, o gestor convenente responde pelo total dos recursos repassados. A empresa contratada, por outro lado, somente deve ressarcir ao erário o montante correspondente ao valor recebido e não executado, porquanto ela não tem a responsabilidade de assegurar o cumprimento dos objetivos do convênio, mas de realizar a obra. Havendo a empreiteira executado serviços para os quais foi contratada, deve receber a respectiva remuneração. (Acórdão 15251/2021-TCU-Segunda Câmara; Rel. Min. Marcos Bemquerer) 
- A empresa contratada pelo convenente não está juridicamente vinculada aos termos do convênio, e sim ao contrato administrativo firmado para prestação dos serviços ou execução do empreendimento. Ela não tem a obrigação de assegurar o cumprimento dos objetivos do convênio, mas de realizar e entregar o objeto acordado no contrato, podendo ser responsabilizada somente se for comprovado que deixou de executar serviços em face de valores recebidos para tanto. (Acórdão 5305/2019-TCU-Segunda Câmara; Rel. Min. Marcos Bemquerer) 
14.	Em que pese a identificação dos responsáveis e a repartição do dano terem sido corretas, houve um equívoco no valor que constou dos ofícios e do edital de citação da empresa Amazon Track Construtora Ltda. Ao invés do débito de R$ 170.054,50, (data de ocorrência de 13/6/2011) , deveria ter constado o débito de R$ 151.929,97. A origem do erro pode ser constatada na leitura do parágrafo 28 da instrução preliminar (peça 144) . Diante do equívoco, sugeriremos ao final do parecer a correção do valor do débito a ser imputado à empresa, juntamente com a alteração do cofre credor para o qual devem ser recolhidas as quantias devidas (Fundação Nacional de Saúde, no lugar de Tesouro Nacional) .
15.	Em relação à prescrição da pretensão punitiva, a Secex-TCE verificou que ela não ocorreu no caso em apreço, a partir dos critérios definidos no Acórdão 1441/2016-TCU-Plenário, que subordina a prescrição nos processos do TCU ao prazo geral de dez anos indicado no art. 205 do Código Civil, contado da data de ocorrência da irregularidade sancionada, sendo este prazo interrompido pelo ato que ordenar a citação, a audiência ou a oitiva dos responsáveis. Enquanto a irregularidade sancionada ocorreu em 16/8/2014, data limite para a prestação de contas, a citação foi ordenada em 17/5/2021.
16.	Sobre o tema da prescrição, em recentes pareceres exarados nos processos de controle externo, após a tese firmada pelo Supremo Tribunal Federal no RE n.º 636.886 (Tema 899 da repercussão geral) , esta representante do Ministério Público de Contas tem defendido que seja adotado o regime previsto na Lei n.º 9.873/1999 como solução adequada para regular a prescrição para a atuação do Tribunal, até que sobrevenha norma específica, tanto por observar os parâmetros que preponderam no conjunto de normas do direito público, como por ser, também, a norma que já vem sendo utilizada pelo STF para reger a limitação temporal ao poder sancionador do TCU. Outrossim, entende-se que deva ser aplicado o mesmo marco normativo para as pretensões punitiva e de ressarcimento do dano ao erário.
17.	Em pesquisa ao portal do STF, verifica-se que foi certificado o trânsito em julgado da decisão tomada no RE n.º 636.886 em 5/10/2021. Portanto, se já era possível o julgamento imediato de causas sobre o tema do precedente firmado, independentemente da publicação ou do trânsito em julgado do "leading case", com a certidão mencionada acima o entendimento fixado pela Suprema Corte se consolida em definitivo.
18.	Cabe registrar que a prescrição e a decadência são matérias de ordem pública que podem ser arguidas em qualquer tempo e grau de jurisdição e, inclusive, ser reconhecidas de ofício pelo julgador, o que nos leva à convicção de que o novo entendimento veiculado pelo RE n.º 636.886 tem aplicação imediata a todos os processos em curso no TCU, independentemente da época da ocorrência dos fatos.
19.	A Lei n.º 9.873/1999 apresenta um prazo geral, de cinco anos (art. 1.º, caput) , e um prazo especial, previsto no art. 1.º, § 2.º, a saber: "quando o fato objeto da ação punitiva da Administração também constituir crime, a prescrição reger-se-á pelo prazo previsto na lei penal". Com relação a essa particular hipótese, registre-se o entendimento do STJ no sentido de que a pretensão punitiva da Administração Pública em relação a infração administrativa que também configura crime em tese somente se sujeita ao prazo prescricional criminal quando instaurada a respectiva ação penal (REsp 1116477/DF, Rel. Ministro TEORI ALBINO ZAVASCKI, PRIMEIRA TURMA, julgado em 16/08/2012, DJe 22/08/2012) . Como não há notícia nos autos sobre a instauração de ação penal que verse sobre os fatos objeto desta TCE, cumpre-nos adotar o prazo geral quinquenal para a análise da prescrição no caso concreto.
20.	No que toca ao termo inicial do prazo, deve ser considerada a data da prática da infração ou, no caso de infração permanente ou continuada, do dia em que tiver cessado, nos termos do art. 1.º da Lei n.º 9.873/1999. No presente feito, os termos a quo do prazo prescricional são distintos para cada irregularidade, conforme segue.
- Irregularidade 1: ausência de funcionalidade do objeto do termo de compromisso, sem aproveitamento útil da parcela executada, por motivo de inexecução parcial.
	- Termo inicial: 7/10/2011 (data em que o ex-prefeito encaminhou a prestação de contas do termo de compromisso, parcelas 1.ª e 2.ª, à Superintendência Regional da Funasa no Pará; peça 28) 
- Irregularidade 2: não comprovação da boa e regular aplicação dos recursos do termo de compromisso ante a efetivação de pagamentos à empresa contratada em valores superiores aos serviços efetivamente prestados.
	- Termo inicial: 13/6/2011 e 1/7/2011 (datas dos últimos pagamentos efetuados à empresa) .
21.	Prevê a Lei n.º 9.873/1999 que a prescrição se interrompe "pela notificação ou citação do indiciado ou acusado, inclusive por meio de edital" (art. 2.º, inciso I) . Aqui cumpre destacar que, nesse regime legal, a interrupção se dá pela notificação ou citação propriamente dita, e não pelo despacho que a ordena. A prescrição também se interrompe "por qualquer ato inequívoco, que importe apuração do fato" (art. 2.º, inciso II) .
22.	Sob esses fundamentos, a partir das peças constantes dos autos, houve a interrupção da prescrição nas seguintes datas:
	- Em 20/4/2012, data da ciência pelo Sr. Francisco de Assis dos Santos Sousa de notificação encaminhada pela Funasa - comunicação de não aprovação das contas e solicitação para sanar pendências ou recompor o dano ao erário (peças 47-48) .
	- Em 28/6/2012, data do Relatório de Visita Técnica da peça 62.
	- Em 27/6/2013, data do Parecer Técnico da peça 73.
	- Em 17/6/2014, data do Parecer Técnico da peça 76.
	- Em 26/9/2014, data do Relatório da CGU (ação de controle) da peça 84.
	- Em 23/9/2015, data do Parecer Técnico da peça 94.
	- Em 3/8/2016, data do Parecer Financeiro da peça 103.
	- Em 12/8/2016, data do edital de convocação da sócia administradora da Amazon Track Construtora Ltda. (peça 107) . 
	- Em 7/12/2016, data do Relatório de Tomada de Contas Especial da peça 115.
	- Em 9/1/2019, data do Relatório Complementar da peça 118.
	- Em 24/9/2019, data da Nota Técnica da peça 119.
	- Em 18/12/2019, data da Nota Técnica da peça 121.
	- Em 31/8/2020, data do Relatório de TCE Complementar da peça 134.
	- Em 16/11/2020, data da Nota Técnica da peça 132.	
	- Em 8/12/2020, data do Relatório de Auditoria da CGU da peça 137.
	- Em 17/5/2021, data da instrução preliminar da Secex-TCE (peças 144-146) .
	- Em 13/10/2021, data da citação por edital da Amazon Track Construtora Ltda. (peça 173) .
	- Em 26/1/2022, data da citação por edital do Sr. Francisco de Assis dos Santos Sousa (peça 173) . 
	- Em 9/3/2022, data da instrução de mérito da Secex-TCE (peças 174-176) .
23.	Pelo retrospecto acima, verifica-se que não restou caracterizado no caso concreto o decurso do prazo prescricional de cinco anos previsto no art. 1.º, caput, da Lei n.º 9.873/1999, ou do prazo de três anos da prescrição intercorrente do art. 1.º, § 1.º, da mesma Lei.
24.	Saliente-se que desde o Relatório da CGU de 2014, com os resultados de ação de controle desenvolvida no município de Anapu/PA, a Administração Pública já tem conhecimento de que as obras objeto do termo de compromisso estavam paralisadas e que foram realizados pagamentos à Amazon Track Construtora Ltda. sem a contraprestação de serviços.
25.	Por todo o exposto, esta representante do Ministério Público de Contas manifesta-se de acordo com a proposta de encaminhamento da Secex-TCE à peça 174, à exceção do item b) , para o qual consideramos necessário corrigir o valor do débito a ser aplicado à empresa contratada e o cofre credor das importâncias a serem recolhidas, substituindo-se a proposta da Unidade Técnica pelo texto abaixo.
b) julgar irregulares, nos termos dos arts. 1.º, inciso I, 16, inciso III, alíneas "b" e "c", da Lei n.º 8.443/1992, c/c os arts. 19 e 23, inciso III, da mesma Lei, as contas dos responsáveis Francisco de Assis dos Santos Sousa (CPF: XXX.958.682-XX) e Amazon Track Construtora Ltda. (CNPJ: 10.811.037/0001- 53) , condenando-os, individualmente e solidariamente, ao pagamento das importâncias a seguir especificadas, atualizadas monetariamente e acrescidas dos juros de mora, calculadas a partir das datas discriminadas até a data da efetiva quitação do débito, fixando-lhes o prazo de quinze dias, para que comprovem, perante o Tribunal, o recolhimento das referidas quantias aos cofres da Fundação Nacional de Saúde, nos termos do art. 23, inciso III, alínea "a", da citada lei, c/c o art. 214, inciso III, alínea "a", do Regimento Interno do TCU.
Débitos relacionados ao responsável Francisco de Assis dos Santos Sousa (CPF: XXX.958.682-XX) :
	Data de ocorrência
	Valor histórico (R$) 

	13/6/2011
	315.000,00

	13/9/2010
	168.070,03

Débitos relacionados ao responsável Amazon Track Construtora Ltda. (CNPJ: 10.811.037/0001-53) em solidariedade com Francisco de Assis dos Santos Sousa (CPF: 394.958.682- 20) :
	Data de ocorrência
	Valor histórico (R$) 

	1/7/2011
	100.000,00

	13/6/2011
	151.929,97

É o relatório.

não há.

Procuradora-Geral Cristina Machado da Costa e Silva.

TOMADA DE CONTAS ESPECIAL. TERMO DE COMPROMISSO. PAC. SISTEMA DE ABASTECIMENTO DE ÁGUA. INEXECUÇÃO PARCIAL. PARCELA EXECUTADA SEM APROVEITAMENTO. REVELIA. CONTAS IRREGULARES. DÉBITO. MULTA PROPORCIONAL AO DANO. NOTIFICAÇÕES.

TOMADA DE CONTAS ESPECIAL (TCE)

Secretaria de Controle Externo de Tomada de Contas Especial (SecexTCE).

Cuidam os autos de tomada de contas especial instaurada pela Superintendência Estadual da Fundação Nacional de Saúde no Estado do Pará (Funasa/PA) em desfavor de Francisco de Assis dos Santos Sousa, prefeito de Anapu/PA no período de 1º/1/2009 a 31/12/2012, e de Amazon Track Construtora Ltda., na condição de contratada, em razão de não comprovação da regular aplicação dos recursos repassados pela União, por meio do Termo de compromisso TC/PAC 1034/08 (Siafi 649012, peça 7) , para a construção do Sistema de Abastecimento de Água do município.
O ajuste foi assinado entre a Funasa e o município de Anapu/PA, no âmbito do Programa de Aceleração do Crescimento - PAC/2008, pelo valor de R$ 1.108.764,52. Desse total, R$ 1.050.000,00 seriam aplicados pela concedente e R$ 58.764,52, como contrapartida. O acordo teve vigência entre 31/12/2008 e 17/6/2014, com prazo para prestação de contas até 16/8/2014. Os repasses efetivos da União totalizaram apenas R$ 735.000,00 (peças 15, 18 e 25) .
A prestação de contas e complementações enviadas pelo convenente foram analisadas pela Funasa por meio dos documentos constantes nas peças 21, 44, 45, 46, 55, 57, 58, 63, 73, 76, 82, 84, 94, 98, 103, 119, 121 e 132. Ao fim, a entidade posicionou-se pela necessidade de abertura da TCE em razão da ausência de funcionalidade do objeto do termo de compromisso. Em síntese, o sistema foi executado apenas parcialmente e a parte executada não importou em qualquer proveito.
Ao fim do processo, o tomador de contas concluiu por um prejuízo de R$ 735.000,00, em valores originais, equivalente a todo o montante transferido pela União. A responsabilidade foi atribuída a Francisco de Assis dos Santos Sousa, prefeito à época, e à Amazon Track Construtora Ltda., contratada para a execução do serviço.
Ao prefeito foi imputado prejuízo equivalente ao valor transferido (R$ 735.000,00) , sendo que desse total a empresa seria solidariamente responsável pelo valor de R$ 151.929,97, em razão de ter recebido pagamento por serviços não executados.
O posicionamento foi seguido pela Controladoria Geral da União, consoante Certificado de Auditoria e o Parecer do Dirigente do Órgão de Controle Interno, tendo o então Ministro de Estado da Saúde tomado ciência das conclusões (peças 137-140) .
No âmbito deste Tribunal, os mesmos responsáveis foram regularmente citados, em vários endereços pesquisados pelo TCU e por edital. Contudo, ambos deixaram transcorrer o prazo regimental fixado, permanecendo silentes. Resta, portanto, caracterizada a revelia, devendo-se dar prosseguimento ao processo, de acordo com o art. 12, § 3º, da Lei 8.443/1992.
Assim, a Secretaria de Controle Externo de Tomada de Contas Especial propôs, em uníssono, o julgamento pela irregularidade das contas dos responsáveis, a condenação de ambos pelo débito apurado e a aplicação de multa fundamentada no art. 57 da Lei 8.443/1992.
A proposta contou com a anuência do Ministério Público junto ao TCU (MPTCU) , representado nos autos pela Procuradora-Geral Cristina Machado da Costa e Silva, que fez apenas duas ressalvas.
A primeira, quanto ao valor total do débito imputado solidariamente ao ex-prefeito e à empresa. A Procuradora-Geral observou que, embora a unidade técnica tenha registrado na análise o valor de R$ 151.929,97, constou da tabela de citação e na proposta de encaminhamento erroneamente o valor de R$ 170.054,50. Assim, o MPTCU sugeriu a correção para R$ 151.929,97.
A segunda, quanto ao cofre credor. A Procuradora-Geral sugere que seja alterado de cofre do Tesouro Nacional para cofre da Funasa.
II
Em face da inexistência nos autos de documentos que afastem as irregularidades apontadas e diante da inexistência de elementos que demonstrem a boa-fé ou a ocorrência de outros excludentes de culpabilidade dos responsáveis, manifesto-me em linha com a unidade técnica e com o MPTCU, cujas análises adoto como minhas razões de decidir.
Aplicam-se aos responsáveis os efeitos da revelia previstos no art. 12, §3º, da Lei Orgânica do TCU, dando-se ordinário prosseguimento ao processo.
Proponho julgar irregulares as contas do Sr. Francisco de Assis dos Santos Sousa, prefeito de Anapu/PA no período de 1/1/2009 a 31/12/2012, e da Amazon Track Construtora Ltda., contratada para a execução da obra, em razão da não comprovação da regular aplicação dos recursos repassados pela União por meio do Termo de compromisso TC/PAC 1034/08, bem como pelo pagamento de serviços não executados, condenando-os ao pagamento do débito apurado, além de aplicar-lhes a multa prevista no art. 57 da Lei 8.443/1992.
Quanto às ressalvas do MPTCU, acompanho a primeira sugestão, de corrigir o valor débito constante da proposta de encaminhamento da unidade técnica. Já no que diz respeito ao cofre credor, uma vez que se trata de obra do Programa de Aceleração do Crescimento, posiciono-me por seguir a proposta da unidade técnica, por estar em consonância com o art. 6º, parágrafo 1º, da Lei 11.578/2007, que dispõe sobre a transferência obrigatória de recursos financeiros para a execução pelos Estados, Distrito Federal e Municípios de ações do PAC:
Art. 6o  No caso de irregularidades e descumprimento pelos Estados, Distrito Federal e Municípios das condições estabelecidas no termo de compromisso, a União, por intermédio de suas unidades gestoras, suspenderá a liberação das parcelas previstas, bem como determinará à instituição financeira oficial a suspensão do saque dos valores da conta vinculada do ente federado, até a regularização da pendência.  
§ 1o  A utilização dos recursos em desconformidade com o termo de compromisso ensejará obrigação de o ente federado devolvê-los devidamente atualizados, conforme exigido para a quitação de débitos para com a Fazenda Nacional, com base na variação da Taxa Referencial do Sistema  Especial de Liquidação e de Custódia - SELIC, acumulada mensalmente, até o último dia do mês anterior ao da devolução dos recursos, acrescido esse montante de 1% (um por cento) no mês de efetivação da devolução dos recursos à Conta Única do Tesouro Nacional. 
 (grifo acrescido) 
Por fim, ressalto que não está caracterizada nos autos a prescrição da pretensão punitiva deste Tribunal. Isso porque, no caso da irregularidade consubstanciada na ausência de funcionalidade do objeto do termo de compromisso, imputada apenas ao ex-prefeito, o termo inicial da contagem do prazo prescricional seria 7/10/2011, data em que ele encaminhou a prestação de contas referentes às parcelas 1ª e 2ª à Superintendência Regional da Funasa no Pará.
No caso da irregularidade de não comprovação da boa e regular aplicação dos recursos do termo de compromisso, ante a efetivação de pagamentos à empresa em valores superiores aos serviços efetivamente prestados, imputada ao gestor e à contratada, o termo inicial seria 1/7/2011, data do último pagamento à Amazon Track Construtora.
Desse modo, como o ato que determinou a citação foi expedido em 17/5/2021 (peça 146) , antes do interregno de dez anos previsto no art. 205 do Código Civil, utilizado subsidiariamente por este Tribunal, conforme Acórdão 1441/2016-TCU-Plenário, não se operou a prescrição da pretensão punitiva deste Tribunal.
Diante do exposto, voto pela adoção da minuta de acórdão que trago à consideração deste colegiado.
TCU, Sala das Sessões, em 31 de maio de 2022.
Ministro VITAL DO RÊGO 
Relator